【裁判字號】    99,訴,472
【裁判日期】    991025
【裁判案由】    殺人未遂等
【裁判全文】
臺灣屏東地方法院刑事判決               99年度訴字第472號
公  訴  人  臺灣屏東地方去院檢察署檢察官
被      告  己○○
選任辯護人  蔡將葳律師
被      告  癸○○
上列被告因殺人未遂等案件，經檢察官提起公訴（99年度偵字第
1298號、99年度偵字第2970號），及移送併辦（99年度偵字第46
76號），本院判決如下：
    主  文
己○○無罪。
癸○○被訴偽證罪部分無罪。
癸○○被訴傷害罪部分公訴不受理。
    理  由
一、公訴意旨略以：緣甲○○、庚○○、壬○○、吳正龍、戊○○等8 人，因不滿星辰傳播公司（址設屏東縣屏東市○○路
    208 巷3 號）之會計辛○○向渠等收取帳款時之態度，而表
    示欲至該公司找辛○○理論，被告己○○、癸○○與丁○○
    （由檢察官另行簽分偵辦）等人或直接或間接經由辛○○而
    得知甲○○等人欲於民國98年12月25日6 時30分許，至星辰
    傳播公司鬧事，遂陸續於同日6 時40分許前到達星辰傳播公
    司前等候甲○○等人到場，被告己○○並基於持有可發射子
    彈槍枝及子彈之犯意，攜帶1 支不詳手槍及數顆子彈前往，
    迨於同日6 時40分許，甲○○等人分乘2 部自小客車到達現
    場，被告癸○○見戊○○、庚○○及甲○○下車，便與在場
    之李建志、子○○、劉振裕（上3 人均由檢察官另行簽分偵
    辦）及其餘不詳男子等人共同基於傷害之犯意聯絡，分持球
    棒上前毆打戊○○、庚○○及甲○○，致庚○○、戊○○受
    傷（傷害部分業據庚○○、戊○○撤回告訴）。戊○○、庚○○、甲○○因見被告癸○○方人數眾多，且持有武器，不
    敵而欲逃跑，此時，壬○○見戊○○等人逃跑，亦欲將所駕
    駛之車牌號碼1187-ML 號自小客車駛離，被告己○○見壬○○欲駕車逃逸，乃基於殺人之犯意，持手槍朝壬○○所駕車
    輛駕駛座之位置連續擊發3 、4 槍，壬○○因害怕遭擊中而
    順勢駕車撞擊其前方持槍之被告己○○的右腳跟部位，使被
    告己○○倒向其所駕駛自小客車之前擋風玻璃上，被告己○○因而無法繼續開槍，壬○○始倖免於難而能順利脫逃。被
    告癸○○明知上情，於99年3 月17日17時12分許，在臺灣屏
    東地方法院檢察署第八偵查庭，就其自身、被告己○○、丁○○及其餘共犯所涉及之99年度偵字第1298號殺人未遂等案
    件，以證人之身分接受檢察官偵訊時，於具結後，竟仍基於
    偽證之犯意，就被告己○○有無持槍及丁○○到場等與案情
    至關重要之事項，虛偽陳述：伊當日是要離開時，才在成功
    路與青島街之路口看到己○○倒地，之前並沒有看到己○○
    ，亦沒有看到丁○○，更沒有看到己○○持槍及開槍等語，
    而為幫助脫免己○○及丁○○所涉及之相關罪責，並企圖使
    檢察官偵辦及日後法院審判因而發生錯誤之事實認定，影響
    司法之正確性，因認被告己○○涉犯刑法第271 條第2 項、
    第1 項之殺人未遂罪嫌、槍砲彈藥刀械管制條例第8 條第4
    項之持有具殺傷力手槍罪嫌及同條例第12條第4 項之持有子
    彈罪嫌；被告癸○○則涉犯刑法第168 條之偽證罪嫌云云。
二、按犯罪事實應依證據認定之，無證據不得認定犯罪事實；又
    不能證明被告犯罪者，應諭知無罪之判決，刑事訴訟法第15
    4 條第2 項、第301 條第1 項分別定有明文。次按事實之認
    定，應憑證據，如未能發現相當證據，或證據不足以證明，
    自不能以推測或擬制之方法，以為裁判之基礎；又認定犯罪
    事實所憑之證據，雖不以直接證據為限，間接證據亦包括在
    內，然而無論直接或間接證據，其為訴訟上之證明，須於通
    常一般之人不致有所懷疑，而得確信其為真實之程度者，始
    得據為有罪之認定；再認定不利於被告之事實，須依積極證
    據，苟積極證據不足為不利於被告事實之認定時，即應為有
    利於被告之認定，更不必有何有利之證據，最高法院著有40
    年台上字第86號判例、76年台上字第4986號判例及30年上字
    第816 號判例，可資參照。
三、次按被告以外之人於偵查中向檢察官所為之陳述，除顯有不
    可信之情況外，得為證據，刑事訴訟法第159 條之1 第2 項
    定有明文，本件各該證人於偵查中經具結後向檢察官所為之
    陳述，對被告己○○、癸○○而言雖屬傳聞證據，惟現階段
    刑事訴訟法規定，檢察官代表國家偵查犯罪、實施公訴，依
    法有訊問被告、證人及鑑定人之權，實務運作時，檢察官於
    偵查中向被告以外之人所取得之陳述，原則上均能遵守法律
    規定，不致違法取供，其可信度極高，且被告等及辯護人並
    未提出有何顯不可信之情形，是各該證人於偵查中經具結之
    證言，自得為證據，至各該證人於偵查中未經具結所為之陳
    述，因本件各該證人無依法不得令具結之情形，是各該證人
    於偵查中未經具結所為之陳述，不得作為證據。又證人壬○○、庚○○、丙○○、甲○○、戊○○、丑○○、乙○○、
    辛○○、賴宏維於司法警察調查時之證述，其性質對被告己○○、癸○○而言均屬傳聞證據，且查無符合刑事訴訟法第
    159 條之1 至之4 之情形，被告己○○之辯護人復陳明不同
    意上開證人於司法警察調查時之證述作為認定被告等犯罪之
    證據，是依刑事訴訟法第159 條之5 之規定，上開證人於司
    法警察、檢察事務官調查時之陳述及證述不得作為證據。再
    按傳聞法則之重要理論依據，在於傳聞證據未經當事人之反
    對詰問予以核實，乃予排斥，惟若當事人已放棄對原供述人
    之反對詰問權，於法院審判時表明同意該等傳聞證據可作為
    證據，基於證據資料愈豐富，愈有助於真實發現之理念，並
    貫徹刑事訴訟法修法加重當事人進行主義之精神，確認當事
    人對於證據能力有處分權之制度，傳聞證據經當事人同意作
    為證據，法院認為適當者，亦得為證據，本件當事人及辯護
    人已表示對於全案卷證所存證據（含供述及非供述證據）均
    同意有證據能力，本院復斟酌該等證據並非非法取得，亦無
    證明力明顯過低之情形，以之作為證據，應屬適當，是依刑
    法訴訟法第159 條之5 第1 項規定，應認該等證據均得採為
    證據。
四、檢察官認被告己○○、癸○○涉犯上開罪名，無非係以證人
    壬○○、庚○○、丙○○、甲○○、戊○○、丑○○、乙○○、辛○○、子○○、賴宏維之證述及車牌號碼1187-ML 號
    自小客車遭槍擊後之車損照片，為其論據。訊據被告己○○
    、癸○○固坦承於上揭時、地在場之事實，被告癸○○並坦
    承與他人合力毆打戊○○、庚○○、甲○○之事實，惟均堅
    決否認有為公訴意旨所指之犯行，被告己○○辯稱：伊沒有
    拿槍，也沒有開槍等語；被告癸○○則辯稱：伊在現場追打
    被害人，伊沒有看到誰開的槍，也沒有看到丁○○在現場，
    伊不知道己○○何時到現場，伊看到己○○的時候，他已經
    倒在地上了等語。經查：
  (一)證人壬○○、庚○○、戊○○、丑○○於本院審理時分別結
    證稱沒有看到被告己○○開槍等語（見本院卷第78頁正面、
    第81頁反面、第84頁反面、第154 頁正面），核與被告己○○所辯未開槍等語相符，而證人壬○○、庚○○、戊○○、
    丑○○均為與被告己○○處於敵對方之人，渠等當無迴護被
    告己○○之必要，是渠等於本院審理時所述應屬可採，則被
    告己○○是否真於上揭時、地開槍，已有可疑。又壬○○所
    駕駛之車牌號碼1187-ML 號自小客車於上揭時、地遭人持槍
    射擊，而在該車左前車輪及左前車門留有2 彈孔等情，業據
    證人壬○○於偵查中及本院審理時結證稱明確（見99年度他
    字第1334號卷第88、89頁、本院卷第79頁反面），並有上開
    車輛遭槍擊後之車損照片在卷及彈頭1 顆（取自該車左前車
    門左下角）扣案可稽（見同上他卷第57、58、64~66 頁、本
    院卷第182~187 頁），而觀諸上開車輛遭槍擊後之車損照片
    ，可知該車係左前車輪及左前車門左下角各遭槍擊1 槍，且
    依該車輪圈所遺留之子彈擦痕方向及左前車門左下角彈孔之
    形狀所示，子彈應係自該車左方垂直射向該車，參以證人壬○○於本院審理時結證稱：伊的左手邊有1 個人拿槍站在星
    辰傳播公司的正對面路邊，伊覺得應該是站在星辰傳播公司
    對面的人開槍的，伊有看到那個人把槍舉起來等語（見本院
    卷第79、80頁），是依上開車輛輪圈所遺留之子彈擦痕方向
    及左前車門左下角彈孔之形狀、證人壬○○所述，開槍射擊
    壬○○所駕車輛之槍手應係站立在壬○○左方。再被告己○○原站立在壬○○所駕車輛前方，壬○○因見被告己○○持
    槍向其對準，而駕車直行衝撞被告己○○，並致其所駕車輛
    前擋風玻璃正中央因與被告己○○碰撞而破裂等情，亦據證
    人壬○○於偵查中及本院審理時結證稱明確（見同上他卷第
    90頁、本院卷第78、80頁），並有上開車輛前擋風玻璃破裂
    之照片在卷足憑（見同上他卷第58、65頁），是衡之證人壬○○所述及其所駕車輛前擋風玻璃正中央破裂之情，被告己○○遭壬○○駕車衝撞前確站立在壬○○所駕車輛前方無訛
    ，則被告己○○焉能在壬○○所駕車輛前方開槍擊中該車左
    前車輪及左前車門左下角？堪認被告己○○未開槍射擊壬○○所駕車輛，被告己○○自無為殺人未遂犯行之可言。至證
    人壬○○、庚○○、丙○○、戊○○、丑○○、乙○○雖曾
    於警詢時及偵查中證稱有看見被告己○○開槍云云，惟證人
    壬○○、庚○○、戊○○、丑○○於本院審理時已翻異前詞
    如上；證人丙○○、乙○○則於本院審理時證稱沒有看到有
    人拿槍等語（見本院卷第146 頁正面、第151 頁反面），渠
    等於警詢時及偵查中之所證已與於本院審理時所證未合，並
    與客觀跡證不符，顯難採信，又證人甲○○、辛○○、子○○、賴宏維均未曾證稱曾見被告己○○開槍等語，是公訴意
    旨以上開證人於警詢時及偵查中之證述而認被告己○○開槍
    射擊壬○○所駕車輛云云，即無所據，當與事實不符，此外
    ，公訴意旨復認縱被告己○○未開槍射擊壬○○所駕車輛，
    其應與開槍之槍手有殺害壬○○之犯意聯絡及行為分擔云云
    ，惟檢察官未舉出實際開槍之槍手為何人以供本院查證，難
    以認定被告己○○與之有何殺人之犯意聯絡，且被告己○○
    僅係持槍對準壬○○所駕車輛（詳下述），並未對之射擊，
    尚無與該槍手有何行為分擔，公訴意旨此部分所指亦無足採
    。
  (二)被告己○○雖矢口否認有拿槍云云，惟據證人壬○○、庚○○、戊○○、丑○○於本院審理時所證（見本院卷第78頁正
    面、第81頁反面、第84頁反面、第154 頁正面），及證人子
    ○○於偵查中所證（見99年度偵字第1298號卷第205 頁），
    足認被告己○○確於上揭時、地持不明手槍對準壬○○所駕
    車輛，被告己○○所辯及證人子○○於本院審理時所證均與
    事實不符而不可採信。然被告己○○所持之手槍未據扣案，
    無從認定係有殺傷力之槍械，亦無證據證明其內有有殺傷力
    之子彈，且壬○○所駕車輛非被告己○○開槍射擊，已如上
    述，本院因認僅得採對被告己○○有利之認定，而認被告己○○所持之不明手槍為無殺傷力之手槍，公訴意旨認被告己○○持有可發射子彈具有殺傷力之手槍及有殺傷力之子彈云
    云，尚乏其據，難認被告己○○有為持有可發射子彈具有殺
    傷力之手槍及有殺傷力之子彈犯行。至被告己○○所持之手
    槍雖無從認定有殺傷力，惟被告己○○係遽然取出手槍並以
    槍口對準壬○○所駕車輛，而依當時情況，自難強求壬○○
    能於極短時間內判斷被告己○○所持之手槍是否為真槍，且
    壬○○確因被告己○○之持槍向其對準，心生畏懼而駕車衝
    撞被告己○○，是被告己○○是否另涉犯刑法第305 條之恐
    嚇危害安全罪，非本件起訴範圍，自應由檢察官另行偵辦，
    併此敘明。
  (三)再按刑法第168 條之偽證罪，係以證人於案情有重要關係之
    事項，故意為虛偽之陳述為構成要件之一，而所謂「虛偽之
    陳述」，必須行為人以明知不實之事項，故為虛偽之陳述，
    始為相當；質言之，必須行為人主觀上明知反於其所見所聞
    之事項，故意為不實之陳述而言，如上訴人就其聽聞而為證
    述，或因誤會或記憶不清而有所錯誤，因欠缺犯罪故意，均
    與故為虛偽陳述之犯罪構成要件有間，則不能以本罪相繩（
    最高法院92年度台上字第4895號判決意旨參照）。本件被告
    癸○○曾於99年3 月17日17時12分許，在臺灣屏東地方法院
    檢察署第八偵查庭，經檢察官告以得拒絕證言，復諭知具結
    之義務、偽證之處罰規定及命朗讀結文，並供前具結，仍證
    稱：伊當日是要離開時，才在成功路與青島街之路口看到己○○倒地，之前並沒有看到己○○，亦沒有看到丁○○，更
    沒有看到己○○持槍及開槍等情，業據被告癸○○供明在卷
    ，並有檢察官訊問筆錄、證人結文在卷足憑（見99年度偵字
    第2970號卷第15~17 頁），公訴意旨雖認被告癸○○上開所
    證為虛偽陳述云云，惟證人子○○於本院審理時結證稱：有
    於上揭時、地在場，伊到現場的時候沒有看到己○○，伊要
    走的時候才看到己○○倒在地上，在打架的過程沒有看到己○○，伊到星辰傳播公司時，癸○○還沒有來，癸○○後來
    才到，癸○○到的時候對方也還沒有來，伊要走的時候才看
    到丁○○，在等對方來時沒有看到丁○○、己○○，對方到
    場時伊在車上，當時是癸○○跟對方講話，講沒2 、3 句就
    打架了，伊就下車跟他們一起打架，對方到場到打架的時間
    沒有隔1 分鐘，渠等兩邊打起來，他們有還手，後來不知道
    是誰有開車撞對方，然後對方就散開了，伊就開始追，伊從
    巷子跑回來的時候，看到丁○○在星辰傳播公司的門口，伊
    先去追，還有1 個人忘記是誰跟伊一起去追，伊不確定是不
    是癸○○在伊旁邊跟伊一起追人，伊不知道癸○○有無看到
    己○○在場，伊回來的時候很亂，不太記得癸○○有無看到
    丁○○在場，伊忘記了回來的時候癸○○回來了沒有，伊當
    天後來在醫院有再看到癸○○，因為癸○○打電話給伊說己○○受傷，叫伊去醫院照顧他等語（見本院卷第132~135 頁
    ），且證人壬○○、庚○○、戊○○、丙○○、甲○○、丑
    ○○於本院審理時分別結證稱戊○○、庚○○、甲○○一下
    車即遭人毆打並跑離現場等語（見本院卷第77頁反面、第81
    頁、第84頁反面、第145 頁反面、第148 頁反面、第153 頁
    正面），核與渠等於偵查中所證相符（見99年度他字第1334
    號卷第91、86頁、99年度偵字第2970號卷第55、52、54、57
    頁），堪認被告癸○○所供及證人子○○上開所證應與事實
    相符而可採信，綜上各證人所證，足認被告癸○○與子○○
    等待戊○○、庚○○、甲○○到來時未見丁○○、己○○，
    戊○○、庚○○、甲○○到場未久即遭被告癸○○夥同他人
    毆打並追逐一段距離，以上開現場人數眾多並隨即發生衝突
    等情衡之，被告癸○○應有可能未見己○○、丁○○，及未
    見己○○持槍及開槍等情形，被告癸○○所辯難認與常情有
    何未合之處，尚不足認定被告癸○○就此故意為不實之陳述
    ，自無從以偽證罪相繩。
五、綜上所述，被告己○○未開槍射擊壬○○所駕車輛，被告己○○所持之手槍無從認定有殺傷力，無證據證明被告己○○
    所持之手槍內有有殺傷力之子彈，被告癸○○未於檢察官訊
    問時經具結後為虛偽陳述，是公訴意旨所憑之證據，尚難證
    明被告己○○、癸○○果有為被訴之犯行，依法當不得遽為
    不利於被告己○○、癸○○之認定。此外，復查無其他積極
    證據足供證明被告己○○、癸○○確有公訴意旨所指之犯行
    ，要屬不能證明渠等犯罪，揆諸前揭說明，自應為無罪之諭
    知。
六、另併辦意旨（99年度偵字第4676號）認被告己○○持槍射擊
    壬○○所駕車輛，因認被告涉犯刑法第271 條第2 項、第1
    項之殺人未遂罪，且與已起訴之上前開案件為事實上一罪關
    係云云。惟被告己○○所涉經檢察官起訴之殺人未遂犯行，
    業經本院審理後認不能證明其犯罪而為無罪之諭知，則併案
    部分之犯行與原起訴之犯行應無所謂事實上一罪關係，自非
    原起訴效力所及，本院無從併予審理，應退由檢察官另行依
    法偵辦，併此敘明。
七、公訴意旨另以：被告癸○○與李建志、子○○、劉振裕及其
    餘不詳男子等人共同基於傷害之犯意聯絡，於上揭時、地分
    持球棒毆打庚○○、戊○○，致庚○○、戊○○受傷，因認
    被告癸○○涉犯刑法第277 條第1 項之傷害罪。按告訴乃論
    之罪，告訴人於第一審辯論終結前，得撤回其告訴；告訴經
    撤回者，應諭知不受理之判決，刑事訴訟法第238 條第1 項
    、第303 條第3 款分別定有明文。查檢察官起訴認被告癸○○此部分所為係犯刑法第277 條第1 項之傷害罪，依同法第
    287 條前段之規定，須告訴乃論。茲據告訴人庚○○、戊○○於第一審辯論終結前具狀撤回告訴，爰就此部分諭知不受
    理之判決。
據上論斷，應依刑事訴訟法第301 條第1 項、第303 條第3 款，
判決如主文。
本案經檢察官鍾佩真到庭執行職務。
中    華    民    國    99    年    10    月    25    日
                  刑事第五庭  審判長法  官  林家聖
                                    法  官  劉怡孜
                                    法  官  謝濰仲
以上正本證明與原本無異。
如不服本判決應於收受判決後10日內向本院提出上訴書狀，並應
敘述具體理由；其未敘述上訴理由者，應於上訴期間屆滿後20日
內向本院補提理由書（均須按他造當事人之人數附繕本）「切勿
逕送上級法院」。
中    華    民    國    99    年    10    月    25    日
                                    書記官  鍾思賢

司法院資訊處製作；財團法人民間司法改革基金會備份。
